---
title: "PEC 1"
author: "Jordi Sansó Sastre"
date: "2024-10-30"
output:
  pdf_document:
    toc: true
  html_document:
    toc: true
    toc_float: true
---

```{r setup, include=FALSE}
knitr::opts_chunk$set(echo = TRUE)
```

```{r libraries, include=FALSE}
library(dplyr)
library(SummarizedExperiment)
library(knitr)
library(metabolomicsWorkbenchR)
library(ellipse)
library(stats)
```

## Selecció del *dataset* de metabolòmica

Per tal de començar amb la PEC, es selecciona el *dataset* amb títol **2023-UGrX-4MetaboAnalystTutorial** que es troba en el repositori de github [metaboData](https://github.com/nutrimetabolomics/metaboData/).

Per tal d'obtenir les dades del *dataset* seleccionat, es descarrega l'arxiu *ST000002_AN000002.txt* pitjant sobre el botó *Dowload raw file*. A més, en la carpeta on es troba aquest arxiu, trobem un arxiu anomenat *description.md* que ens indica informació sobre el *dataset* i alguns canvis que s'han de fer per preparar les dades per després poder dur a terme l'anàlisi.

### Estructura de l'arxiu *ST000002_AN000002.txt*

Tal com indica l'arxiu *description.md* que es troba en la carpeta d'on s'obtenen les dades ([2023-UGrX-4MetaboAnalystTutorial](https://github.com/nutrimetabolomics/metaboData/tree/main/Datasets/2023-UGrX-4MetaboAnalystTutorial)), les dades es troben en un arxiu .txt que està estructurat en dos blocs: 

- Primer bloc (files 1:70): conté informació sobre l'estudi i les mostres.
- Segon bloc (files 71:363). Conté les dades en format rectangular i informació sobre els metabolits.

### Preparació de les dades per l'anàlisi

Per tal d'obtenir les dades per l'anàlisi, es tenen en compte diverses consideracions que es comenten el l'arxiu *description.md*. Aquestes consideracions són:

- Eliminació del primer bloc de l'arxiu (files 1:71).
- Eliminació de la informació sobre els metabolits (files 216:363)
- Canvi de les etiquetes dels factos a *Before* i *After*.
- Afegir la lletra B o A als noms de les mostres per indicar si pertanyen al grup *Before* o *After*, respectivament.

## Creació del contenidor del tipus `SummarizedExperiment`

La classe `SummarizedExperiment` es la classe més important de `Bioconductor` per dades experimentals en forma de matriu. Aquesta classe, pot emmagatzemar múltiples matrius de dades experimentals de dimensions indèntiques, amb metadades associades sobre les files/gens/transcripcions/o altres mesures (`rowData`), columnes/fenotips de mostres o dades clíniques (`colData`) y l'experiment en general (`metadata`).

Abans de començar amb la creació de l'objecte `SummarizedExperiment`, es carrega l'arxiu .txt que s'ha descarregat anteriorment que conté la informació sobre el conjunt de dades.

```{r Dades}
dades <- read.table("ST000002_AN000002.txt", header=TRUE, sep="\t", row.names=1, nrows=143, skip=71)
```

Tal com podem observar, `dades` només conté les 143 files de l'arxiu .txt posteriors a les 71 primeres línies, les quals, corresponen a les dades de l'experiment. Una veagda obtingudes les dades de l'experiment, es duen a terme es canvis que es mencionen anteriorment, els quals, corresponen a l'etiquetatge de les mostres.

```{r Nom dels metabolits i les mostres}
factors <- dades[1,]
metabolites <- rownames(dades)[-1]
samples <- colnames(dades)

n <- length(samples)
sampleNames <- vector("character", n)
factorLabels <- vector("character", n)

for (i in 1:n) {
  
  if (grepl("After", factors[i])) {
    sampleNames[i] <- gsub(pattern="LabF", replacement="A", x=samples[i])
    factorLabels[i] <- c("After")
  }
  
  if (grepl("Before", factors[i])) {
    sampleNames[i] <- gsub(pattern="LabF", replacement="B", x=samples[i])
    factorLabels[i] <- c("Before")
  }
}

colnames(dades) <- sampleNames
factorLabels <- sapply(factorLabels, function(x) as.factor(x))
dades[1,] <- factorLabels
```

Es poden extreure les dades en un arxiu .txt utilitzant la funció `write.table()`.

```{r Exportació matriu de dades}
write.table(dades, file="dades.txt", sep="\t", row.names=FALSE)
```

### Assay - Dades experimentals

L'*assay* corrspon a una matriu amb valors en format numèric on les files representen els metabolits i les columnes les mostres. Cada valor de la matriu representa l'altura de pic del metabolit en la mostra corresponent.

```{r Matriu de resultats}
exprs <- dades[-1,] %>% sapply(function(x) as.numeric(as.character(x)))

colnames(exprs) <- sampleNames
rownames(exprs) <- metabolites
```

### colData - Informació de les mostres

El *colData* és un `data.frame` que conté informació sobre les mostres. Es crea utilitzant el vector amb la informació sobre a quin grup pertany cada mostra i el vector amb el nom de les mostres.

```{r Creació de colData}
colData <- data.frame(sampleNames, factorLabels)
```

### rowData - Informació de les files

El *rowData* conté informació sobre els metabolits. Per tal de crear l'objecte `rowData`, es carreguen les files de l'arxiu .txt que contenen la informació sobre els metabolits tal com es mostra a continuació:

```{r Obtenció de la informació dels metabolits}
rowData <- read.table("ST000002_AN000002.txt", header=TRUE, sep="\t", nrows=142, skip=218)
```

### Creació de l'objecte `SummarizedExperiment` combinant les tres parts

Abans de crear l'objecte de la classe `SummarizedExperiment`, es comprova que l'ordre de les files i les columnes en els objectes `rowData` i `colData` es corresponguin a l'ordre de les files i les columnes de la matriu de dades, respectivament.

```{r Comprovació del ordre de les files i columnes}
stopifnot(rownames(exprs) == rowData$metabolite_name)
stopifnot(colnames(exprs) == colData$sampleNames)
```

Un cop feta la comprovació, es crea l'objecte de classe `SummarizedExperiment` tal com es mostra en la següent línia de codi:

```{r Creació de SummarizedExperiment}
se <- SummarizedExperiment(assay=list("exprs"=exprs),
                           colData=colData,
                           rowData=rowData)
```

Finalment, es pot guardar l'objecte `se` en un arxiu .Rda utilitzant la funció `save()`.

```{r Arxiu .Rda}
save(se, file="SummarizedExperiment.Rda")
```

Addicionalment, podem guardar les metadades en un archiu markdown (.md), el qual, es construeix a partir dels objectes `colData` i `rowData`. Per tal de fer-ho, utilitzem les funcions `file()`, `writeLines()` i `close()`.

```{r Arxiu .md}
metadades <- file("metadades.md", "w")

writeLines("# Metadades ST000002_AN000002\n\n", metadades)

writeLines("## Informació sobre les mostres\n\n", metadades)
writeLines(as.character(kable(colData, format = "markdown")), metadades)

writeLines("\n\n", metadades)

writeLines("## Informació sobre els metabolits\n\n", metadades)
writeLines(as.character(kable(rowData, format = "markdown")), metadades)

close(metadades)
```


### Obtenció de l'objecte `SummarizedExperiment` utilitzant `metabolicWorkbenchR`

Utilitzant el paquet `metabolomicssWorkbenchR`, es poden descarregar directament els objectes de classe `SummarizedExperimnt` dels *datsets* presents en la base de dades Metabolomics Workbench. Per tal de fer-ho, es pot utilitzar la funció `do_query()`.

```{r Obtenció de summarizedExperiment utilitzant metabolomicsWorkbenchR}
se1 <- do_query(context="study",
                input_item="study_id",
                input_value="ST000002",
                output_item="SummarizedExperiment")
```

## Exploració del *dataset*

### Processament i normalització de les dades

En primer lloc, observem les dimensions del conjunt de dades i comprovem que no hi hagi *missing values* (NAs). Per tal de fer-ho utilitzem les funcions `dim()` i `anyNA()`, respectivament.

```{r Dimensions de les dades}
dim(assay(se))
```

Tal com podem observar, el nostre conjunt de dades, conté `r dim(assay(se))[1]` files i  `r dim(assay(se))[2]` columnes.

Utilitzant la funció `anyNA()` comprovem que no hi hagi valors faltants.

```{r Valors faltants}
anyNA(assay(se))
```

Tal com podem observar, no hi ha NAs en el conjunt de dades.

Una vegada comprovat que no hi ha NAs, podem obtenir un resum estadístic de les diferents mostres i dels diferents metabolits per tal d'observar els valors màxims i mínims, el primer i tercer quartil i la mitjana i la mediana. Per tal de fer-ho, s'utilitza la funció `summary()`.

```{r Resum estadístic de les mostres}
summary(assay(se))
```

Com podem observar, la mitjana és molt major a la mediana en totes les mostres, la qual cosa inidica que la distribució de les dades és asimètrica cap a la dreta.

També es mostra el resum estadístic dels quatre primers metabolits del conjunt de dades.

```{r Resum estadístic metabolits}
summary(t(assay(se)))[,1:4]
```

En aquest cas, també observem que les mitjanes són majors a les medianes. A través dels diagrames de caixa, podem observar la presència de valors atípics. Utilitzem la funció `boxplot()` per fer un diagrama de caixa dels quatre primers metabolits del conjunt de dades.

```{r Diagrama de caixa dels metabolits}
boxplot(t(assay(se)[1:4,]), cex.axis=0.6, main="Diagrames de caixa d'alguns metabolits")
```

En els diagrames de caixa, podem observar tant l'asimetria de les dades com la presència de valors atípics en 1-monoolein i 2-hydroxyglutaric acid.

Una vegada feta l'exploració de les dades, es veu que és necessari tractar les dades abans de dur a terme un anàlisi de components principals (PCA). Per això, es normalitzen les dades.

Per tal de normalitzar les dades, en primer lloc, es centren les dades utilitzant la normalització per suma i tot seguit, s'aplica l'escalat per Pareto, Per tal de fer-ho, es creen les funcions `SumNorm()` i `ParetoNorm()`.

```{r SumNorm}
SumNorm <- function(x) {
  1000*x/sum(x)
}
```

La funció `SumNorm()` normalitza un vector dividint cada element d'aquest per la suma total dels elements del vector. Es multiplica per 1000 per escalar les dades a un rang més manejable.

```{r ParetoNorm}
ParetoNorm <- function(x) {
  (x - mean(x))/sqrt(sd(x))
}
```

La funció `ParetoNorm()` aplica la normalització de tipus Pareto ($\tilde{x}_{ij}=\frac{x_{ij}-\bar x}{\sqrt{s_i}}\qquad s_i=\sqrt{\frac{\sum_{j=1}^J(x_{ij}-\bar x)^2}{J-1}}$).

Una vegada creades les funcions, aquestes ja es poden utilitzar per normalitzar les dades.

En primer lloc, s'expreu la matriu de dades de l'objecte de la classe `SummarizedExperiment` utilitzant la funció `assay()`.

```{r Obtenció de la matriu de dades}
X <- assay(se)
```

A continuació, es du a terme la normalització de les dades utilitzant les funcions creades anteriorment i la funció `apply()`.

```{r Normalització de les dades}
X_centrat <- apply(X, MARGIN=2, SumNorm)
X_norm <- t(apply(X_centrat, MARGIN=1, ParetoNorm))
```

Un cop s'han normalitzat les dades, podem representar-les utilitzant diagrames de caixa de les mostres i dels metabolits.

```{r Diagrames de caixa mostres normalitzades}
boxplot(X_norm, cex.axis=0.4, main="Diagrames de caixa de les mostres amb les dades normalitzades")
```

```{r Diagrames de caixa dels metabolits normalitzats I}
boxplot(t(X_norm[1:71,]), cex.axis=0.4, las=2, main="Diagrames de caixa dels metabolits amb les dades normalitzades")
```

```{r Diagrames de caixa dels metabolits normalitzats II}
boxplot(t(X_norm[72:142,]), cex.axis=0.4, las=2, main="Diagrames de caixa dels metabolits amb les dades normalitzades")
```

Per seguir amb l'anàlisi de les dades, es pot dur a terme un anàlisi de components principals (PCA). Per tal de fer-ho, s'utilitza la funció `prcomp()`.

```{r Anàlisi de components principals}
pcX <- prcomp(t(X_norm))
loads <- round(pcX$sdev^2/sum(pcX$sdev^2)*100,1)
```

```{r}
xlab <- c(paste0("PC 1 (", loads[1],"%)", sep=""))
ylab <- c(paste0("PC 2 (", loads[2],"%)", sep=""))
colorGrups <- c(rep("red3",6), rep("green4",6))

plot(pcX$x[,1:2], xlab=xlab, ylab=ylab, col=colorGrups, main="Anàlisi de components principals (PCA)", xlim=c(-50,60), ylim=c(-50,30), pch=1)

for (i in unique(colorGrups)) {
    coordGrup <- pcX$x[colorGrups == i, 1:2]
    matriuCov <- cov(coordGrup)
    centre <- colMeans(coordGrup)
    elipse <- ellipse(matriuCov, centre=centre, level=0.95)
    
    polygon(elipse, col=adjustcolor(i, alpha=0.2), border=i)
}

text(pcX$x[,1],pcX$x[,2],colnames(X_norm), pos=4, cex=0.4)
```

Hi ha diferència entre els dos grups d'estudi (`Before` i  `After`). Tal com es pot observar al gràfic, el primer component permet explicar el 29.7% de la variabilitat de les dades, mentre que el segon component, permet explicar el 17.7% de la variabilitat. També podem observar com no hi ha cap mostra fora dels llindars de confiança. Tot i això, podem observar que les mostres `B_684495`, `B_684499`, `A_684512` i `A_684524` estan molt properes entre elles, la qual cosa ens pot fer pensar que no hi ha gaire diferència entre aquestes mostres d'abans i després del transplantament.

També es pot dur a terme un anàlisi basat en distàncies, el qual, ens permet observar si totes les mostres s'agrupamen correctament. S'espera que les mostres etiquetades com a `Before` siguin més properes entre elles i les mostres etiquetades com a `After`, siguin més properes entre elles. Per tal de dur a terme l'anàlisi, s'utilitzen les funcions `dist()` i `hclust()`

```{r Agrupament jeràrquic aglomeratiu}
dist <- dist(t(X_norm), method="euclidean")
hc <- hclust(dist, method="ward.D2")
plot(as.dendrogram(hc), main="Dendrograma d'agrupament jeràrquic aglomeratiu de les mostres")
```

Tal com podem observar en el dendrograma, les mostres d'abans i després del transplant, s'agrupen entre elles a excepció de les mostres `B_684499` i `A_684524`. S'ha vist en la PCA que aquestes dues mostres estan presenten una gran similitud.

Per observar si hi ha diferències en la quantitat dels metabolits entre les dues condicions (abans i després del transplantament) es duen a terme proves t simples. Per tal de fer-ho, es crea la funció `ttest()`, en la qual, es considera la variància dels dos grups igual.

```{r Funció ttest}
ttest <- function(x) {
  
  tt <- t.test(x[1:6],x[7:12],var.equal=TRUE)
  return(c(tt$statistic,
           tt$p.value,
           tt$estimate[2]/tt$estimate[1]))
}
```

Cal destacar que per tal de comparar les mostres d'abans (`Before`) respecte a les de després del tractament (`After`), s'especifica en la funció `ttest()` que es divideixi la mitjana del segon grup (`Before`) per la mitjana del primer grup (`After`).

Un cop creada la funció, s'aplica a la matriu de dades sense normalitzar utilitzant la funció `apply()` i, a més, es calcula el `-log10()` del *p-value* i el `log2()` del *Fold Change*.

```{r Comparació entre grups}
T.test <- apply(X, MARGIN=1, ttest)
T.statistic <- T.test[1,]
T.pvalue <- T.test[2,]
T.logpV <- -log10(T.pvalue)
T.fc <- T.test[3,]
T.logFc <- log2(T.fc)

resultatTtests <- data.frame(t.stat=T.statistic,
                             pvalue=T.pvalue,
                             logp=T.logpV,
                             FC=T.fc,
                             log2FC=T.logFc)
```

Podem estudiar la distribució de l'estadístic $t$ obtingut per cada metabolit a través d'un histograma tal com es mostra a continuació:

```{r Histograma valors t}
hist(T.statistic, main="Distribució dels valors t", xlab="Estadístic t", ylab="Freqüència")
```

Com podem observar hi ha una petita asimetria en les dades, la qual cosa pot suggerir que hi ha alguns metabolits amb un major pic d'intensitat entre els dos grups de mostres.

Podem visualitzar els resultats de les proves $t$ al gràfic que es mostra a continuació:

```{r Gràfic de les proves t}
plot(c(1:142), T.logpV, xlab="", ylab="-log10(valor p)", main="Proves t", ylim=c(0,2.5))
abline(h=-log10(0.05), lty=2)
```

La línia discontiínua representa el llindar de significació, de tal manera que els punts que es troben per sobre, representen metabolits amb una altura de pic diferent entre els dos grups. L'eix de les x representa la fila de cada metabolit en la matriu de dades de tal manera que la posició 1 reperesenta el *1-monoolein*, la posició 2, el *1-monostrearin* i així successivament.

A continuació, podem observar quants de metabolits tenen pics d'intensitat significativament diferent entre grups en funció del nivell de significació escollit:

```{r Quantitat de metabolits significativament diferents entre grups}
for (i in c(0.05, 0.01, 0.001)) {
  
  print(paste("metabolits amb p valor menor que ", i, ": ", length(which(T.pvalue < i)), sep=""))
}
```

A continuació es mostra una taula amb els metabolits significativament diferents en funció del nivell de significació:

```{r}
metabol5 <- rownames(X)[which(resultatTtests$pvalue < 0.05)]
metabol1 <- rownames(X)[which(resultatTtests$pvalue < 0.01)]

if (length(metabol1) < length(metabol5)) {
  metabol1 <- c(metabol1, rep("-", length(metabol5) - length(metabol1)))
}

taula <- data.frame(
  ns5 = metabol5,
  ns1 = metabol1
)

colnames(taula) <- c("Nivell de significació 0.05", "Nivell de significació 0.01")
kable(taula)
```


Finalment, per visualitzar si els metabolits estan regulats positivament o negativament entre els dos grups, es pot dur a terme un *volcano plot* utilitzant el paquet `ggplot2`.

```{r Volcano plot}
n <- nrow(X)
colors <- vector("character", n)

for (i in 1:n) {
  
  if (T.logpV[i] < -log10(0.05)) {
    colors[i] <- "grey"
  }
  else if (T.logpV[i] > -log10(0.05) && T.logFc[i] < -log2(2)) {
    colors[i] <- "blue"
  }
  else if (T.logpV[i] > -log10(0.05) && T.logFc[i] > -log2(2)) {
    colors[i] <- "red"
  }
}

plot(T.logFc, T.logpV, col=colors, main="Volcano plot", xlab="log2(Fold Change)", ylab="-log10(p valor)", xlim=c(-5,7.5), ylim=c(0,3))
abline(h=-log10(0.05), lty=2)
abline(v=c(-log2(2),log2(2)), lty=2)

for (i in 1:n) {
  if (T.logpV[i] > 1.5) {
    text(T.logFc[i], T.logpV[i], labels = rownames(X)[i], pos = 3, cex = 0.7)
  }
}
```

En el gràfic anterior, es mostren en color blau els metabolits amb un menor pic en el grup `After` respecte al grup `Before`, mentre que en color vermell, es mostren els metabolits amb un major pic en el grup `After` respecte al grup `Before`. A més, en el gràfic podem observar el nom dels metabolits amb el valor negatiu de logaritme en base de 10 del valor p major a 1.5.

## Repositori de *GitHub*

Una vegada realitzada la PEC, es crea un repositori de *GitHub* que conté els diferents arxius que es demanen.

Per tal de crear el repositori, en primer lloc, es crea una compte a *GitHub*. A continuació, es selecciona *Repositories > New* on s'especifica el nom del repositori. Un cop fet això, es crea el repositori (*Create repository*) i finalment, es penjen els arxius seleccionant la opció *uploading an existing file*.

Es pot accedir al repositori de la PEC 1 a través del següent enllaç: https://github.com/jordi0ss/Sanso-Sastre-Jordi-PEC1

## Referències

- [RNA-Seq analysis with R and Bioconductor](https://uclouvain-cbio.github.io/bioinfo-training-02-rnaseq/sec-se.html)
- [Mini-Tutorial: Análisis de Datos Metabolómicos con MeraboAnalyst 5.0 | BioINfoGRX](https://www.youtube.com/watch?v=fgWbj0IokjI)
- [MetaboAnalystR: An R Package for Comprehensive Analysis of Metabolomics Data](https://rdrr.io/github/xia-lab/MetaboAnalystR/)